【裁判字號】    98,重上,84
【裁判日期】    990602
【裁判案由】    請求減少價金
【裁判全文】
臺灣高等法院高雄分院民事判決          98年度重上字第84號
上  訴  人  甲○○
訴訟代理人  徐文彬律師
被上訴人    高雄市政府
法定代理人  乙  ○
訴訟代理人  李昌明律師
上列當事人間請求減少價金事件，上訴人對於民國98年9 月17日
臺灣高雄地方法院97年度訴字第1336號第一審判決提起上訴，本
院於民國99年5 月19日言詞辯論終結，判決如下：
    主  文
上訴駁回。
第二審訴訟費用由上訴人負擔。
    事實及理由
一、本件上訴人主張：上訴人於民國94年6 月8 日，以新台幣（
    下同）1,050 萬元向被上訴人標購坐落高雄市○○區○○段
    21地號，面積167.28平方公尺（即50.6坪）土地（下稱系爭
    土地）。上訴人於取得系爭土地所有權後，即委託建築師規
    劃建築事宜，於將建築設計圖送都市設計審議結果，始知系
    爭土地依「高雄市內惟埤文化園區特定都市設計規劃」，必
    須退縮5 公尺建築，又依「建築技術規則」建築設計施工篇
    第10條規定，建物開窗或開門必須自地界退縮1.5 公尺與搭
    建施工鷹架又需退縮0.5 公尺之結果，系爭土地之建蔽率僅
    有24.95%，僅及一般建地建蔽率60% 之41.6% （24.95 ÷60
    =41.6%），實際可建築面積僅剩38平方公尺，僅及全部面積
    之23% （38÷167.28=23%），光是樓梯及電梯便占用大部分
    之面積，電梯還必須突出於牆外，客廳、飯廳、臥房、衛浴
    等日常空間皆無法設置，可見系爭土地於交付時即存有減少
    通常效用與價值之瑕疵。上訴人於投標前，曾以電話詢問承
    辦人員是否可供建築？可建幾層樓？詎被上訴人之承辦人員
    明知系爭土地面臨美明路部分，有必須退縮5 公尺才能建築
    之重大瑕疵，卻不告知，仍答稱可建7 樓沒問題，致上訴人
    不知有此瑕疵而買受，被上訴人自應負物之瑕疵擔保責任及
    不完全給付之賠償責任。另上訴人所受之損害金額，如按容
    積率不足部分計算，因系爭土地之原本容積率應為420%，然
    實際只有125%，減少70.24%〔1 －（125 ÷420 ）=1－0.29
    76=0.7024=70.24%〕，損害金額為7,375,200 元（10,500,0
    00元×70.24%=7,375,200元）；如按建蔽率不足計算損金額
    ，因系爭土地之原本建蔽率為60% ，可建地坪為30.36 坪（
    50.6坪×60%=30.36 坪），然實際建蔽率只有24.95%，可建
    地坪為12.6247 坪（50.6坪×24.95%=12.6247坪），減少
    58.42%〔1-（12.6247 ÷30.36 ）＝58.42%〕，損害金額為
    6,134,100 元（10,500,000元×58.42%＝6,134,100 元），
    茲上訴人先依容積率之減少比例計算損害額，如認不當，則
    依建蔽率減少比例計算損害額，逾600 萬元部分保留。爰依
    民法第359 條或類推適用民法第259 條第1 項第2 款或民法
    第179 條及第227 條規定，請求減少價金或賠償損害等語。
    聲明求為判決：(一)被上訴人應給付上訴人600 萬元及其中20
    0 萬元自94年7 月23日起，其餘400 萬元自98年8 月18日起
    ，均至清償日止，按年息5%計算之利息。(二)願供擔保請准宣
    告假執行。
二、被上訴人則以：系爭土地依「高雄市內惟埤文化園區特定區
    都市設計規範」之規定，固有離建築線退縮五公尺建築之限
    制，但此乃法規之限制所致，非屬物之瑕疵。縱認此使用之
    限制，係屬物之瑕疵，然本件標售機關即被上訴人所屬之地
    政處在辦理標售事宜時，已於「標售土地清冊」註記請有意
    投標人就標售土地之相關都市計畫、都市設計及建築管理之
    限制，先洽市府都市發展局及工務局建築管理處確認，業已
    盡相當之告知義務，上訴人已達可得而知悉系爭土地有限制
    建築之狀態，且可自行查閱相關資料，其於標購前未進行查
    閱，致未知悉上訴人所主張「物之瑕疵」具體內容，自難謂
    無重大過失而不知，被上訴人自毋庸負瑕疵擔保責任。又本
    件既以使用受相關法規限制之系爭土地作為買賣標的物，則
    被上訴人將使用受限制之系爭土地所有權移轉登記與上訴人
    所有，及交付系爭土地與上訴人使用，均應符合「債之本旨
    」，難謂有何債務不履行或不完全給付之情形，上訴人自不
    得請求減少價金或賠償損害等語置辯。並答辯聲明求為判決
    ：(一)上訴人之訴及假執行之聲請均駁回。(二)如受不利之判決
    ，願供擔保請准宣告免假執行。
三、原審為上訴人敗訴之判決，上訴人不服，提起上訴，上訴聲
    明求為判決：(一)原判決廢棄。(二)被上訴人應給付上訴人600
    萬元及其中200 萬元自94年7 月23日起，其餘400 萬元自98
    年8 月18日起，均至清償日止按年息5%計算之利息。被上訴
    人答辯聲明求為判決：駁回上訴。
四、兩造不爭執事項如下：
  (一)上訴人於94年6 月8 日，以1,050 萬元向被上訴人標購系爭
    土地。上訴人繳納價金完畢後，於94年7 月21日辦理所有權
    移轉登記完畢，並有土地登記謄本在卷可稽。
  (二)系爭土地屬於「高雄市內惟埤文化園區特定區都市設計規範
    」之土地，依特定區都市計劃之規範退縮地設計規定，申請
    建築執照，有離建築線退縮5 公尺建築之限制。
五、兩造爭執事項如下：(一)系爭土地面臨美明路部分，必須退縮
    5 公尺建築之限制，以及建蔽率、容積率不足，是否屬於物
    之瑕疵？被上訴人是否有故意或過失不告知瑕疵之情事？上
    訴人是否有重大過失而不知有瑕疵之情事？(二)上訴人主張其
    受有建築面積減少之損害，而依民法第359 條、259 條第1
    、2 款、179 條及227 條規定，請求擇一減少價金或損害賠
    償600 萬元，是否有理由？茲就此爭執點分述如下:
（一）系爭土地面臨美明路部分，必須退縮5 公尺建築之限制，
      以及建蔽率、容積率不足，是否屬於物之瑕疵？被上訴人
      是否有故意或過失不告知瑕疵之情事？上訴人是否有重大
      過失而不知有瑕疵之情事？
  1.按「上訴人向被上訴人購買房屋時，已知該屋有一部分在必
    須拆除之列，乃不向市政府預為查詢明確，難謂無重大過失
    ，而兩造所訂買賣契約，又未有出賣人保證該房屋絕無拆除
    危險之記載，依民法第355 條第2 項規定，被上訴人自不負
    擔保責任，即無賠償義務可言。」，又按「土地使用種別經
    編定後，應由縣政府公布之（土地法第84條參照），人民不
    能諉為不知，如有不知，亦屬自己之過失，故系爭土地經編
    定為工廠用地，及經命令禁建店舖住宅，無論上訴人是否知
    情，均不容上訴人主張上開民法第88條之撤銷權。」，分別
    有最高法院49年台上字第2544號判例及60年度台上字第1108
    號裁判可資參照。
  2.查，系爭土地係屬第44期重劃區內之「高雄市內惟埤文化園
    區特定區」，於建築時需退縮5 公尺，係依高雄市政府都市
    發展局於92年3 月4 日所制定「公告」之「高雄市內惟埤文
    化園區特定區都市設計規範」之規定，有「高雄市內惟埤文
    化園區特定區都市設計規範」在卷可稽（見本院卷第121 頁
    ），而被上訴人標售系爭土地係在「高雄市內惟埤文化園區
    特定區都市設計規範」公告之後即「94」年6 月8 日，上訴
    人不能諉為不知有上開已於「92」年3 月4 日公告之「高雄
    市內惟埤文化園區特定區都市設計規範」，如有不知，亦屬
    自己之重大過失，是上訴人不知道系爭土地需退縮5 公尺建
    築，尚不可歸責於被上訴人，應堪認定。
  3.次查，被上訴人標售系爭土地及其他土地時，所製作公告之
    標售海報及「標售土地清冊」（下稱系爭標售海報及「標售
    土地清冊」）上均註明：「都市計畫使用分區僅供參考，有
    關都市計畫、都市設計及建築管理之限制請先洽市府都市發
    展局及工務局建築管理處確認。」，且系爭土地係標號，
    於「重劃區○○○區段徵收區別」欄均記載「第44期重劃區
    」，另其他土地則分屬第7 期重劃區、第9 期重劃區、第33
    期重劃區、第37期重劃區、第47期重劃區、第55期重劃區、
    第57期重劃區等情，有標售海報及上訴人所提出之「標售土
    地清冊」在卷可證（見原審卷第95-2頁、第6 頁），且為兩
    造所不爭執，足見被上訴人因同時拍賣多筆土地，而各筆土
    地之使用分區之情形不盡相同，無法一一告知實際具體內容
    ，故於系爭標售海報及「標售土地清冊」上均已註明投標人
    應於投標前向都市發展局及工務局建築管理處查詢確認各土
    地之使用分區及限制之情形，上訴人只要查詢，即可知系爭
    土地之分區使用及限制情形，被上訴人已盡履行告知義務。
    綜上，被上訴人所拍賣之系爭土地係屬第44期重劃區內之「
    高雄市內惟埤文化園區特定區」，其建築依「高雄市內惟埤
    文化園區特定區都市設計規範」之規定需退縮5 公尺，此退
    縮5 公尺建築係因法規之限制所致，難謂係屬物之瑕疵，且
    被上訴人於標售時已盡告知義務，上訴人如仍不知，應屬自
    己之重大過失，是本件既以使用受相關法規限制之系爭土地
    作為買賣標的物，則被上訴人於上訴人標買後，將使用受限
    制之系爭土地移轉登記為上訴人所有，並交付與上訴人使用
    ，其給付應符合「債之本旨」，難謂系爭土地有何物之瑕疵
    或不完全給付之情形，從而上訴人主張系爭土地有物之瑕疵
    及不完全給付之情形，尚屬無據。
  4.又上訴人主張系爭土地之建蔽率、容積率之所以分別為24.9
    5%、174.65% ，係因系爭土地之地形為三角形，於退縮5 公
    尺建築後所致，如果系爭土地之地形係方正，於退縮5 公尺
    建築，不會造成建蔽率、容積率的減少，又被上訴人之員工
    鄭谷輝告訴上訴人系爭土地可以蓋7 樓，但事實上僅可蓋5
    樓云云，為被上訴人所否認，並辯稱: 系爭土地之建蔽率係
    47% ，容積率為329%，且可蓋7 樓等語。查，依被上訴人標
    售系爭土地及其他土地時所公告之標售海報上所標示系爭土
    地之位置及地形，即係三角形，被上訴人並未隱瞞，且上訴
    人於投標前，亦可至系爭土地所在位置察看，故上訴人不能
    諉為不知系爭土地之地形係三角形，如有不知，亦屬自己之
    重大過失所致。另證人即曾為上訴人劃系爭土地設計圖之陳
    以勒建築師於原審證稱: 系爭土地之建蔽率為47% ，合法容
    積率係420%，如要將容積率用完的話，要蓋到8 、9 樓，但
    考慮建築技術規則第95條規定，8 樓以上之建物需2 座樓梯
    及1 座電梯，則系爭土地將無法規劃等語（見原審卷第92、
    93頁），足見系爭土地之建蔽率為47% ，容積率係420%，且
    可蓋到8 樓以上，上訴人主張系爭土地之建蔽率係24.95%、
    容積率為174.65% ，僅可蓋到5 樓云云，不足採信。另系爭
    土地之建蔽率為47% ，乃係因「高雄市內惟埤文化園區特定
    區都市設計規範」規定需退縮5 公尺建築所致，非系爭土地
    本身有何物之瑕疵，此外，上訴人未能舉證證明被上訴人有
    保證系爭土地可供作何使用，尚難因系爭土地不符上訴人所
    預期之使用，即認系爭土地有瑕疵，依民法第355 條第2 項
    之規定，被上訴人自毋庸負擔保責任，亦無賠償義務可言。
  5.另查，證人陳以勒建築師於原審證稱：系爭土地在內惟園區
    ○○○○○道路都要退縮，如要蓋房子，可以上高雄市政府
    都市發展局網站查看要退幾公尺建築，亦可向高雄市政府工
    務局建築管理處查詢，又像系爭土地需退縮建築之情形，只
    要在重劃區就有等語（見原審卷第90、92頁），而系爭土地
    係位在「第44期重劃區」，於系爭標售海報及「標售土地清
    冊」均已載明，已如前述，且依證人陳以勒之證述，系爭土
    地要退縮幾公尺建築，上訴人可上高雄市政府都市發展局網
    站查看，亦可向高雄市政府工務局建築管理處確認查詢，準
    此，上訴人於標買系爭土地前，理應依系爭標售海報及「標
    售土地清冊」之指示向高雄市政府都市發展局及工務局建築
    管理處確認，亦可自行上高雄市都市發展局網站查詢有關系
    爭土地建築之問題，其未依上開指示而為確認，難謂係可歸
    責於被上訴人。
  6.再查，上訴人主張其於投標前，曾以電話詢問承辦人員是否
    可供建築？可建幾層樓？詎被上訴人之承辦人員明知系爭土
    地有面臨美明路部分，必須退縮5 公尺才能建築之重大瑕疵
    ，卻不告知，仍答稱可建7 樓沒問題，且高雄市政府地政處
    之承辦人員鄭谷輝有向上訴人保證系爭土地建蔽率為60% 、
    容積率為420%，上訴人不知有此瑕疵而買受，被上訴人應負
    物之瑕疵擔保責任及不完全給付責任云云，為被上訴人所否
    認。查，證人即高雄市政府地政處之承辦人員鄭谷輝及課長
    謝俊傑於原審均否認有為上開之告知及保證，且謝俊傑否認
    系爭土地有瑕疵（見原審卷第61至63頁），證人即上訴人之
    妻張秀君於原審雖證稱: 伊打電話到高雄市政府地政處向鄭
    谷輝查詢，鄭谷輝告訴伊系爭土地是「特定第五種住宅區」
    ，可以做生意及蓋七層樓房，且事後謝俊傑承認系爭土地有
    瑕疵云云（見原審卷第61、63頁），惟證人張秀君係上訴人
    之妻，其證述不免偏頗，尚難採為有利於上訴人之證據，何
    況系爭土地本可建7 樓，已如上開4.所述，且系爭標售海報
    及「標售土地清冊」已明確告知投標人應於投標前向權責機
    構即高雄市政府都市發展局及工務局建築管理處查詢系爭土
    地之建築管理之限制，此非被上訴人所屬地政處之權責，證
    人鄭谷輝及謝俊傑無必要且無權代表被上訴人就系爭土地之
    建築管理為任何保證，其等縱有為上開保證，亦對被上訴人
    不生任何效力，此外，上訴人未能舉證證明被上訴人有保證
    系爭土地建蔽率為60% 、容積率為420%，是其上開主張，尚
    難採信。
  7.再者，上訴人主張其妻張秀君向高雄市政府都市發展局提出
    都市土地建蔽率、容積率之申請，高雄市政府都市發展局僅
    提供「都市計畫高雄市施行細則」，依所提供之「都市計畫
    高雄市施行細則」亦無從得知系爭土地之建築限制規定云云
    ，為被上訴人所否認，並辯稱: 依上訴人所提出之高雄市政
    府都市發展局收據觀之，上訴人係申請土地分區使用證明書
    ，應非「都市計畫高雄市施行細則」，上訴人所提出之「都
    市計畫高雄市施行細則」應非其所申請之土地分區使用證明
    書等情。查，上訴人所提出其妻張秀君於98年12月14日向高
    雄市政府都市發展局繳費收據之「事由」欄上係記載：「土
    地使用分區證明費」，且其於98年12月14日所填寫申請書亦
    是「高雄市核發都市計畫土地使用分區證明申請書」，且係
    針對系爭土地申請，又「高雄市核發都市計畫土地使用分區
    證明申請書」有記載「申請書加註事項（請打鉤「ˇ」，無
    需加註者免填：）○加註『公共設施保留地』○加註『都市
    計畫發佈日期』○其他（）」，同時該申請書注意事項3.亦
    載：「作業期限：臨櫃辦理，隨到隨辦並馬上取件（如需加
    註查詢事項、加會其他單位案件者，為2 工作天以上。）」
    ，有收據及土地使用分區證明申請書在卷可證（見本院卷第
    54頁、115 頁），依上開張秀君所填寫之申請書記載，除了
    申請系爭土地之土地使用分區證明書外，並未在上開申請書
    「加註事項」欄勾選其他申請事項，因此，高雄市政府都市
    發展局依該申請書所核發者應係「土地使用分區證明書」而
    非「都市計畫高雄市施行細則」，且高雄市政府都市發展局
    就系爭土地所核發之土地使用分區證明書應會載有「特定第
    五種住宅區」，並註明「土地之建築使用必須經過都市設計
    審查程序」，有該土地使用分區證明書在卷可稽（見本院卷
    第117 頁），足見上訴人所提出之「都市計畫高雄市施行細
    則」，並非高雄市政府都市發展局所核發之土地分區使用證
    明書，是上訴人之上開主張，不足採信。
  8.綜上，被上訴人所標售之系爭土地因受「高雄市內惟埤文化
    園區特定區都市設計規範」之規定，於建築時需退縮5 公尺
    ，致建蔽率減少，此應非屬物之瑕疵，且被上訴人並未保證
    系爭土地可供作何使用，尚難因系爭土地不符上訴人所預期
    之使用，即認系爭土地有瑕疵，何況被上訴人於公開標售時
    已盡告知義務，上訴人如仍不知，亦屬自己之重大過失，本
    件既以使用受相關法規限制之系爭土地作為買賣標的物，則
    被上訴人於上訴人標買後，將使用受限制之系爭土地移轉登
    記為上訴人所有，並交付與上訴人使用，其給付應符合「債
    之本旨」，難謂系爭土地有何物之瑕疵或不完全給付之情形
    。
（二）上訴人主張其受有建築面積減少之損害，而依民法第359
      條、259 條第1 、2 款、179 條及227 條規定，請求擇一
      減少價金或損害賠償600 萬元，是否有理由？
    查，本件系爭土地並無上訴人所主張物之瑕疵或不完全給付
    之情形，已如前述，且被上訴人收受上訴人所給付之買賣價
    金1,050 萬元，亦係本於兩造間合法有效之買賣契約，尚難
    認有何不當得利，故上訴人主張其受有建築面積減少之損害
    ，而依民法第359 條、259 條第1 、2 款、179 條及227 條
    規定，請求被上訴人減少價金或損害賠償600 萬元，均為無
    理由。
六、綜上所述，上訴人本於民法第359 條、259 條第1 、2 款、
    179 條及227 條之規定，請求被上訴人給付600 萬元及其中
    200 萬元自94年7 月23日起，其餘400 萬元自98年8 月18日
    起，均至清償日止按年息5%計算之利息，為無理由，不應准
    許。原審為上訴人敗訴之判決，於法尚無不合。上訴意旨指
    摘原判決不當，求予廢棄改判，為無理由，應予駁回。
七、本件事證已臻明確，兩造其餘攻擊防禦方法於本件判決結果
    不生影響，故不再一一論述。又上訴人請求傳訊證人林偉煌
    、林營英及鄭谷輝、謝俊傑證明證人林偉煌、林營英曾陪同
    上訴人找證人鄭谷輝理論，於過程中鄭谷輝有承認曾於標售
    前有告知上訴人系爭土地可蓋7 樓做生意，惟依上開五、之
    （一）4.說明，系爭土地可蓋8 樓以上，自無傳訊證人林偉
    煌、林營英、鄭谷輝及謝俊傑之必要，何況鄭谷輝及謝俊傑
    已於原審證述明確。又上訴人請求傳訊證人陳以勒證明系爭
    土地之退縮5 公尺建築，為一般人所不容易得知，惟此業經
    證人陳以勒於原審證述明確，亦無再次傳訊之必要。另上訴
    人請求傳證人曾欣慧代書證明上訴人於標購系爭土地「後」
    ，曾向高雄銀行股份有限公司辦理貸款（94年7 月12日至同
    年月21日期間），高雄銀行股份有限公司委託曾欣慧向高雄
    市政府都市發展局查詢系爭土地建蔽率等事，惟查，曾欣慧
    係於上訴人標購系爭土地「後」即94年7 月12日至同年21日
    期間向向高雄市政府都市發展局查詢系爭土地建蔽率之情形
    ，此亦無法證明上訴人於標購系爭土地前，證人鄭谷輝及謝
    俊傑有保證系爭土地之建蔽率為60% 、容積率為420%，何況
    系爭土地因「高雄市內惟埤文化園區特定區都市設計規範」
    之規定需退縮5 公尺建築，致影響建蔽率，此乃屬法規之限
    制，不容任何人變更「高雄市內惟埤文化園區特定區都市設
    計規範」之規定，故無傳訊證人曾欣慧之必要。再者，上訴
    人雖於準備程序終結後即99年4 月23日、99年5 月21日分別
    具狀請求傳訊證人即高雄市政府都市發展局員工李俊毅及郭
    進宗，證明高雄市政府都市發展局不會告知系爭土地要退縮
    5 公尺建築，但會告知系爭土地之建蔽率為60% 、容積率為
    420%等情，惟依民事訴訟法第463 條準用同法第276 條第1
    項之規定，其並無民事訴訟法第276 條第1 項所列各款除外
    之情形，是其未於準備程序終結前提出聲請傳訊，自不得再
    主張，何況上訴人之妻張秀君係分別於上訴人標購系爭土地
    「後」即99年4 月及99年5 月間分別向高雄市政府都市發展
    局員工李俊毅及郭進宗詢問有關系爭土地退縮建築及建蔽率
    、容積率等問題（有電話查詢紀錄單在卷可稽），此與高雄
    市政府都市發展局員工在上訴人標購系爭土地「前」，是否
    有向上訴人保證系爭土地之建蔽率為60% 、容積率為420%無
    關，是上開證人均不予傳訊，併此明。
八、據上論結，本件上訴為無理由，依民事訴訟法第449 條第1
    項、第78條，判決如主文。
中    華    民    國    99    年    6     月     2    日
                             民事第三庭
                                審判長法官  張國彬
                                法      官  吳登輝
                                法      官  鄭月霞
以上正本證明與原本無異。
如對本判決上訴，須於判決送達後20日內向本院提出上訴狀，其
未表明上訴理由者，應於上訴後20日內向本院提出上訴理由書（
均須按他造當事人之人數附繕本）。上訴時應提出委任律師或具
有律師資格之人之委任狀，並依附註條文規定辦理。
中    華    民    國    99    年    6     月    2     日
                                書  記  官  白  蘭
附註：
民事訴訟法第466 條之1 ：
對於第二審判決上訴，上訴人應委任律師為訴訟代理人，但上訴
人或其法定代理人具有律師資格者，不在此限。
上訴人之配偶、三親等內之血親、二親等內之姻親，或上訴人為
法人、中央或地方機關時，其所屬專任人員具有律師資格並經法
院認適當者，亦得為第三審訴訟代理人。
第1 項但書及第2 項情形，應於提起上訴或委任時釋明之。

司法院資訊處製作；財團法人民間司法改革基金會備份。
